【裁判字號】    98,簡上,426
【裁判日期】    990818
【裁判案由】    分割共有物
【裁判全文】
臺灣臺北地方法院民事判決             98年度簡上字第426號
上  訴  人  丁○○
            丙○○
            乙○○
被  上訴人  甲○○○
            己○○
兼  上一人
訴訟代理人  戊○○
上列當事人間請求分割共有物事件，上訴人對於中華民國98年4
月8日臺灣臺北地方法院臺北簡易庭97年度北簡字第28777號第一
審判決提起上訴，經本院於99年7月28日言詞辯論終結，判決如
下：
    主      文
上訴駁回。
第二審訴訟費用由上訴人負擔。
原審判決主文第一項更正為：兩造共有之臺北市○○區○○段四
小段七四建號建物即門牌號碼臺北市○○區○○路一段七十四巷
十八之一號及二樓、面積為一百四十三點九八平方公尺房屋應分
割為如附圖所示甲部分、面積為六十五點八四平方公尺分歸上訴
人丁○○、丙○○、乙○○分別按應有部分十二分之十、十二分
之一、十二分之一共有；如附圖所示乙部分、面積為七十八點一
四平方公尺分歸被上訴人甲○○○、己○○、戊○○各按應有部
分三分之一共有。
    事實及理由
壹、程序方面
  (一)按「被繼承人在臺灣地區之遺產，由大陸地區人民依法繼承
    者，其所得財產總額，每人不得逾新臺幣二百萬元。超過部
    分，歸屬臺灣地區同為繼承之人；臺灣地區無同為繼承之人
    者，歸屬臺灣地區後順序之繼承人；臺灣地區無繼承人者，
    歸屬國庫。」、「第一項遺產中，有以不動產為標的者，應
    將大陸地區繼承人之繼承權利折算為價額。但其為臺灣地區
    繼承人賴以居住之不動產者，大陸地區繼承人不得繼承之，
    於定大陸地區繼承人應得部分時，其價額不計入遺產總額。
    」，臺灣地區與大陸地區人民關係條例（下稱兩岸人民關係
    條例）第67條第1項、第4項分別定有明文。查臺北市○○區
    ○○段4小段74建號1、2樓即門牌號碼臺北市○○區○○路1
    段74巷18之1號、2樓房屋（下稱系爭建物）原係被上訴人甲○○○、戊○○、己○○及訴外人陳謝珍所共有，嗣陳謝珍
    於民國85年12月9日死亡後，其繼承人丁○○於94年5月間，
    以陳謝珍之其他繼承人是大陸地區人士，未於應於繼承開始
    起3年內以書面向被繼承人住所地之法院為繼承之表示，依
    兩岸人民關係條例第66條規定，逾期視為拋棄其繼承權為由
    ，而於94年6月13日辦妥系爭建物陳謝珍之應有部分由丁○○繼承之繼承登記，繼丁○○於95年7月3日將其應有部分中
    之各24分之1贈與丙○○、乙○○並辦畢登記之事實，有臺
    北市古亭地政事務所99年2月1日北市古地三字第0993017930
    0號函所檢附之異動索引、土地登記申請書、陳謝珍繼承系
    統表、戶籍謄本、建築改良物所有權狀影本為證（見本院卷
    第55至74頁），堪認為真實。又被上訴人於89年1月間，以
    上訴人丁○○及訴外人陳川成為被告，主張上訴人丁○○及
    訴外人陳川成為陳謝珍之繼承人，向本院臺北簡易庭起訴請
    求分割系爭建物，經本院臺北簡易庭94年度北簡更（一）字
    第6號於95年4月28日判決准予分割系爭建物且將附圖所示甲
    部分分歸丁○○及陳川成共有、附圖所示乙部分分歸被上訴
    人共有，並於95年8月2日確定之情，業經本院調閱前開94年
    度北簡更（一）字第6號民事全卷查明無訛，且有前開94年
    度北簡更（一）字第6號判決及89年度北簡字第8661號等判
    決可參（見原審卷第5至10頁），惟陳川成係大陸地區人士
    乙情，此為兩造所不爭執，揆諸前揭兩岸人民關係條例規定
    ，陳川成至多僅能取得系爭建物關於其應繼分部分之價額，
    而不得直接繼承系爭建物之應有部分，且在前開94年度北簡
    更（一）字第6號分割共有物判決之前，系爭建物關於陳謝
    珍之應有部分已於94年6月13日由被上訴人丁○○單獨繼承
    並辦理登記完畢，是前開94年度北簡更（一）字第6號分割
    共有物判決時，陳川成並非系爭建物之共有人，且按分割共
    有物之訴，須以共有人全體為當事人，當事人之適格始無欠
    缺（最高法院85年度台上字第905號判決參照），而當事人
    適格欠缺之判決，殊不生該判決應有之效力（臺灣高等法院
    暨所屬法院60年度法律座談會民事類第8號研討結果參照）
    ，因此，前開94年度北簡更（一）字第6號確定判決將非系
    爭建物之共有人陳川成列為共有人而予以分割系爭建物，違
    反前揭兩岸人民關係條例規定，且當事人不適格，自不生效
    力，是被上訴人以系爭建物之其他共有人即上訴人為被告，
    提起本件分割共有物訴訟，本院自得依法審究，合先敘明。
  (二)上訴人丙○○、乙○○經通知未於言詞辯論期日到場，核無
    民事訴訟法第386條各款之情形，爰依被上訴人之聲請，由
    其一造辯論判決。
貳、實體方面：
一、被上訴人起訴主張：
  (一)被上訴人甲○○○、戊○○、己○○及上訴人丁○○、丙○○、乙○○係系爭建物之共有人，被上訴人應有部分各為6
    分之1，上訴人丁○○應有部分12分之5，上訴人丙○○、乙○○應有部分各為24分之1。兩造間並無不分割之約定，依
    系爭建物之使用目的亦非不能分割，因共有人眾多，管理上
    迭生糾紛，實有簡化必要，兩造就分割分法復無法達成協議
    ，請求准予裁判分割。
  (二)樓梯部分（即如附圖所示壹層乙部分面積3.10㎡部分）應由
    被上訴人單獨使用，蓋被上訴人於69年買受系爭建物時，出
    賣人提及頂樓係2樓使用，樓下空地係1樓使用，且2樓以上
    樓梯設置於屋內，牽涉2樓居住安全，不應繼續維持共有，
    再者，樓梯部分被上訴人業已補償上訴人新臺幣（下同）17
    ,343元。至於頂樓即3樓部分，上訴人係於82年時方從隔鄰
    擅自增建頂樓增建物。
  (三)爰依民法第823條、第824條規定，請求系爭建物應分割如附
    圖所示甲部分為上訴人所共有；乙部分為被上訴人所共有。
    被上訴人應連帶給付上訴人17,343元。
二、上訴人丙○○、乙○○未於言詞辯論期日到場，亦未提出書
    狀為何聲明或陳述；上訴人丁○○則以：
  (一)上訴人丁○○同意分割，惟不同意被上訴人所提即原審判決
    之分割方法。
  (二)上訴人丁○○之分割方案為如附圖所示壹層甲部分面積57.1
    4㎡分歸上訴人所共有，貳層乙2部分面積71.99㎡分歸被上
    訴人共有，壹層甲1部分面積8.70㎡、乙部分面積3.10㎡及
    騎樓乙1部分面積3.05㎡為兩造保持共有。蓋頂樓部分之所
    有權應該是兩造各一半，至於頂樓部分兩造各一半之方式如
    何劃分，上訴人均無意見，但中間應以圍牆區隔，圍牆的費
    用兩造各負擔一半。而為使上訴人能使用頂樓，系爭建物之
    樓梯部分即應繼續保持共有，由兩造共同使用，不應僅分屬
    被上訴人所有，而造成上訴人無法使用頂樓部分。
  (三)就目前頂樓使用現況，訴外人張正昌於58年所增建之部分，
    現係由被上訴人使用，上訴人之部分則係61年增建，僅5、6
    坪，係租予隔壁楊姓人士使用迄今，且上訴人無樓梯可通行
    至前述伊自行興建之頂樓增建物部分，而是隔鄰增建時因有
    樓梯到頂樓，適有一道門可通行至上訴人之前述頂樓增建物
    ，亦即需從隔鄰至上訴人之前述頂樓增建物。另關於被上訴
    人給付上訴人17,343元部分，上訴人認此17,343元係補償上
    訴人多年無法使用樓梯之損失等語，資為抗辯。
三、本件原審判決採用被上訴人所提之分割方案而為分割系爭建
    物之判決，上訴人不服，提起上訴，並聲明：(一)原判決廢棄
    ；(二)系爭建物應分割如附圖所示壹層甲部分面積57.1 4㎡分
    歸上訴人所共有，貳層乙2部分面積71.99㎡分歸被上訴人共
    有，壹層甲1部分面積8.70㎡、乙部分面積3.10㎡及騎樓乙1
    部分面積3.05㎡為兩造保持共有。被上訴人則答辯聲明：駁
    回上訴。
四、被上訴人主張系爭建物為兩造所共有，被上訴人應有部分各
    為6分之1，上訴人丁○○應有部分12分之5，上訴人丙○○
    、乙○○應有部分各為24分之1，兩造間無不分割之約定，
    復無法協議分割之事實，業據其提出系爭建物登記謄本為證
    （見本院卷第117、118頁），並為上訴人所不爭執，自堪認
    為真實。又系爭建物有二層樓，1樓現供上訴人管理使用，2
    樓現供被上訴人管理使用，各自有獨立出入之門戶之情，亦
    有本院勘驗筆錄及現場照片可憑（見本院卷第76、89頁），
    是系爭建物核無因物之使用目的不能分割之情事。從而，兩
    造既無不分割之約定，依系爭建物之使用目的亦非不能分割
    ，且無法協議分割，則被上訴人請求判決分割，自屬有據，
    應予准許。
五、按「共有物之分割，依共有人協議之方法行之。分割之方法
    不能協議決定，或於協議決定後因消滅時效完成經共有人拒
    絕履行者，法院得因任何共有人之請求，命為下列之分配：
    一以原物分配於各共有人。但各共有人均受原物之分配顯有
    困難者，得將原物分配於部分共有人。二原物分配顯有困難
    時，得變賣共有物，以價金分配於各共有人；或以原物之一
    部分分配於各共有人，他部分變賣，以價金分配於各共有人
    。以原物為分配時，如共有人中有未受分配，或不能按其應
    有部分受分配者，得以金錢補償之。以原物為分配時，因共
    有人之利益或其他必要情形，得就共有物之一部分仍維持共
    有。」，民法第824條第1項至第4項分別定有明文。次按法
    院於決定分割方法時，應斟酌當事人之聲明、各共有人之利
    害關係、使用情形、共有物之性質、經濟效用、共有人間之
    公平、社會整體之利益等因素，而本其自由裁量權為公平合
    理之分配，但並不受當事人聲明、主張或分管約定之拘束（
    最高法院93年度台上字第1797號、90年度台上字第1607號判
    決參照）。茲分述如下：
  (一)本件被上訴人僅請求分割系爭建物部分，至於兩造各自建造
    或買受之頂樓增建物部分，既非登記為兩造共有之物，被上
    訴人亦未請求分割，自不屬本院審酌之範圍，另所謂「頂樓
    」僅是系爭建物之屋頂平台，屬系爭建物之主要構造要素，
    亦非可與系爭建物分離而單獨分割，合先敘明。
  (二)查系爭建物被上訴人與上訴人所共有之應有部分各1/2；而
    系爭建物面積達143.98平方公尺，層次分為一層60.24㎡、
    騎樓11.75㎡、二層71.99㎡，目前使用情況為被上訴人使用
    系爭建物二層、上訴人使用系爭建物一層，又系爭建物一層
    另設樓梯，其入口裝設大門，是由二層即2樓之住戶即被上
    訴人管理使用，且此1樓樓梯是設置在1樓房屋之外牆外面，
    並無設置在1樓房屋內，1樓房屋之使用人進出使用1樓房屋
    ，無須使用到1樓樓梯，但2樓住戶需從1樓樓梯進出2樓房屋
    ，且從1樓樓梯往上即進入2樓房屋之客廳等使用空間，未另
    行設置1樓樓梯與2樓房屋隔離之裝設，而2樓通往頂樓之樓
    梯，亦設置在2樓房屋內，另被上訴人之頂樓增建物需從2樓
    屋內樓梯進出，上訴人之頂樓增建物需從隔鄰樓梯進出，現
    出租予隔鄰使用，2間頂樓增建物不相通之事實，為兩造所
    不爭執，並有建物登記謄本（見本院卷第117、118頁）、本
    院勘驗筆錄（見本院卷第76至78頁）及現場照片（見本院卷
    第89至91頁）可證，是本院參酌系爭建物係供住宅使用、目
    前之使用現狀、各共有人之意願、相互間利害關係及就分割
    系爭建物後可能利用之經濟價值及公共利益之維持及共有人
    應有部分之比例等因素，認被上訴人主張如附圖所示之分割
    方案，核屬適當。雖上訴人抗辯樓梯及其前方之騎樓部分應
    維持共有，以利伊等進出3樓增建物，惟頂樓增建物不在本
    院審酌範圍，已詳如前述，且1樓樓梯直接通往2樓房屋之使
    用空間，及2樓通往頂樓樓梯是設置在2樓房屋內，若需改建
    ，茲事體大，耗費不眥，何況上訴人之頂樓增建物需從隔鄰
    樓梯進出，現出租予隔鄰使用，其與被上訴人之頂樓增建物
    不相通，因此，上訴人欲使用其頂樓增建物，不需使用到系
    爭建物之樓梯，其並無使用樓梯之實益及必要存在，該樓梯
    即無保持共有必要。又樓梯部分既分歸被上訴人共有，則樓
    梯前方之騎樓部分（即如附圖所示壹層乙1部分面積3.05㎡
    部分）亦無維持兩造共有之必要，自應一併分歸被上訴人所
    共有，是上訴人所為上開抗辯，自不足取。
  (三)次查，系爭建物總面積為143.98㎡，上訴人應有部分共計2
    分之1，即71.99㎡，惟上訴人僅分得面積為65.84㎡即附圖
    所示甲部分（57.14＋8.7＝65.84），是其短少面積為6.15
    ㎡（71.99－65.84＝6.15），揆諸前開說明，自得以金錢補
    償之。查系爭建物現值應為405,972元，此有兩造所不爭執
    之震達不動產鑑定股份有限公司鑑定報告在卷可參（見本院
    91年度簡上字第76號卷所附鑑定報告書內附建物估價表所載
    ），以此換算系爭建物每平方公尺現值應為2,820元（小數
    點下四拾五入，計算式：405,972÷143.98＝2,819.6），依
    此被上訴人自應連帶補償上訴人17,343元（計算式：2,820
    ×6.15＝17,343元）。
六、綜上所述，被上訴人所提如附圖所示之分割方案核屬適當，
    上訴人所為前揭抗辯均無理由，原審判決採用被上訴人之分
    割方案判決如附圖所示之分割方法，並命被上訴人連帶給付
    上訴人17,343元，核無違誤。上訴意旨指摘原判決不當，求
    予廢棄改判，為無理由，應予駁回。又如附圖所示甲、乙部
    分固分歸上訴人及被上訴人所共有，惟各該共有人之應有部
    分既非相同，於分割後仍應按原有比例就分得部分維持共有
    關係，爰更正原判決主文第一項文字如本判決主文第三項所
    示。
七、本件事證已臻明確，兩造其餘攻擊防禦方法及所舉未經援用
    之證據，經本院斟酌後，認為均不足以影響本判決之結果，
    爰不一一論述，併此敘明。
八、據上論結，本件上訴為無理由。依民事訴訟法第436條之1第
    3項、第449條第1項、第85條第2項，判決如主文。
中    華    民    國    99    年    8     月    18    日
                  民事第一庭    審判長法  官  許紋華
                                      法  官  洪文慧
                                      法  官  賴秀蘭
以上正本係照原本作成
本判決不得上訴。
中    華    民    國    99    年    8    月    18    日
                                      書記官  李佩芳

司法院資訊處製作；財團法人民間司法改革基金會備份。
